【裁判字號】    98,簡上,674
【裁判日期】    990120
【裁判案由】    減少違約金
【裁判全文】
臺灣臺北地方法院民事判決             98年度簡上字第674號
上  訴  人  富宥驊企業股份有限公司
法定代理人  乙○○
訴訟代理人  張麗玉律師
被  上訴人  馬林國際事業有限公司
法定代理人  甲○○
訴訟代理人  桂齊恆律師
複  代理人  廖正多律師
上列當事人間減少違約金事件，上訴人對於中華民國98年9月29
日本院新店簡易庭98年度店簡字第1366號第一審判決提起上訴，
經本院於99年1月6日言詞辯論終結，判決如下：
       主  文
上訴駁回。
第二審訴訟費用由上訴人負擔。
    事實及理由
一、上訴人起訴主張：上訴人於民國97年6 月20日與被上訴人簽
    訂「東區地○街31-2店舖出租契約書」（下稱系爭租賃契約
    ），向被上訴人承租坐落臺北市○○區○○路1 段77號地下
    街（即東區地○街31-2號店舖）面積30坪，租賃期間自簽約
    後點移交翌日起至100 年12月30日止，租金自簽約後點移交
    翌日起至97年12月31日，每月為新臺幣（下同）14萬元，自
    98年1月1日起至100年12月31日止每月為15 萬元，履約保證
    金為60萬元，兩造並於系爭租賃契約第23條約定，乙方即上
    訴人有下列情形之一，甲方即被上訴人得終止契約，履約保
    證金及其孳息不予發還，乙方即上訴人不得拒絕；其中第19
    款約定，契約期間，乙方即上訴人因故提前解約，甲方即被
    上訴人得提前終止契約，且履約保證金及其孳息不予發還。
    嗣上訴人所承租經營飲食店因受金融風暴影響，連續虧損甚
    鉅，乃於97年11月4 日向被上訴人申請因故提前解約，並陳
    明擬租至97年11月30日止，被上訴人則於97年11月11日通知
    上訴人提前終止系爭租賃契約，上訴人並且依被上訴人指示
    期限將租賃物返還予被上訴人。上訴人就系爭租賃契約自97
    年6 月20日簽約移交後至97年11月30日終止，已履行一部債
    務，且兩造租約每月租金約定為14萬元，但履約保證之違約
    金卻竟高達60萬元，足見兩造所約定之違約金額顯為過高，
    況上開保證金60萬元性質上為押租金契約，已違反土地法第
    98條、第99條第1項不得超過2個月房屋租金總額之規定，且
    系爭租賃契約為定型化契約，上訴人給付上開金錢為押租金
    並非自願履行違約金，故為符合公平，爰依民法第251 條、
    第252條規定請求將違約金減至租金2期即28萬元，所餘金額
    32萬元，依民法不當得利之法律關係請求被上訴人返還於予
    上訴人等語，並於原審聲明：被上訴人應給付上訴人32萬元
    ，及自起訴狀繕本送達翌日起至清償日止按年息5％ 計算之
    利息。
二、被上訴人則以：系爭租賃契約之租期為3年又6個月，惟上訴
    人僅履行5 個月，其違約情形顯屬重大。且被上訴人與訴外
    人臺北大眾捷運股份有限公司（下稱臺北捷運公司）訂有「
    東區地○街出租經營契約」（下稱系爭經營契約），向臺北
    捷運公司承租該公司之東區地○街並給付租金。上訴人執意
    提前終止系爭租賃契約，被上訴人仍需付予臺北捷運公司租
    金，以系爭之租賃標的物而言，直至下一位承租人承租之日
    期係98年4 月25日，被上訴人仍需付予臺北捷運公司租金。
    上訴人之提前解約行為，造成被上訴人損失重大。上開情事
    於上訴人訂約之時即有認識，是被上訴人依系爭租賃契約第
    23條第19款約定不予發還履約保證金及孳息，係合於約定之
    行為，上訴人本件請求為無理由等語置辯。
三、原審為上訴人敗訴之判決，上訴人不服，提起上訴，並於本
    院上訴聲明：(一)原判決廢棄。(二)被上訴人應給付上訴人32萬
    元，及自起訴狀繕本送達翌日起至清償日止按年息5％ 計算
    之利息。被上訴人答辯聲明：駁回上訴。
四、兩造不爭執之事實：
  (一)上訴人於97年6 月20日與被上訴人簽訂系爭租賃契約，向被
    上訴人承租坐落臺北市○○區○○路1 段77號地下街（即東
    區地○街31-2號店舖）面積30坪，租賃期間自簽約後點移交
    翌日起至100年12月30日止，租金自簽約後點移交翌日起至9
    7年12月31日，每月為14萬元，自98年1月1日起至100年12月
    31日止每月為15萬元，履約保證金為60萬元。
  (二)系爭租賃契約第23條約定，乙方即上訴人有下列情形之一，
    甲方即被上訴人得終止契約，履約保證金及其孳息不予發還
    ，乙方即上訴人不得拒絕；其中第19款約定，契約期間，乙
    方即上訴人因故提前解約，甲方即被上訴人得提前終止契約
    ，且履約保證金及其孳息不予發還。
  (三)上訴人於97年11月4日向被上訴人申請因故提前解約，並陳
    明擬租至97年11月30日止，被上訴人則於97年11月11日通知
    上訴人於97年11月30日終止系爭租賃契約。
五、上訴人主張兩造所約定之違約金額顯為過高，依民法第251
    條、第252條規定請求將違約金減至租金2期即28萬元，所餘
    金額32萬元，依民法不當得利之法律關係請求被上訴人返還
    於予上訴人等語，則為被上訴人所否認，並以前揭情詞置辯
    ，是本件主要爭點厥為：本件約定之違約金額有無過高而有
    需酌減之情？茲論述如下：
  (一)按約定之違約金額過高者，法院得減至相當之數額，固為民
    法第252 條所明定，惟此規定乃係賦與法院得依兩造所提出
    之事證資料，斟酌社會經濟狀況並平衡兩造利益而為妥適裁
    量、判斷之權限，非謂法院須依職權蒐集、調查有關當事人
    約定之違約金額是否有過高之事實，而因此排除債務人就違
    約金過高之利己事實，依辯論主義所應負之主張及舉證責任
    。況違約金之約定，為當事人契約自由、私法自治原則之體
    現，雙方於訂約時，既已盱衡自己履約之意願、經濟能力、
    對方違約時自己所受損害之程度等主、客觀因素，本諸自由
    意識及平等地位自主決定，除非債務人主張並舉證約定之違
    約金額過高而顯失公平，法院得基於法律之規定，審酌該約
    定金額是否確有過高情事及應予如何核減至相當數額，以實
    現社會正義外，當事人均應同受該違約金約定之拘束，法院
    亦應予以尊重，始符契約約定之本旨（最高法院93年度台上
    字第909號判決意旨參照）。
  (二)經查，上訴人於97年6 月20日與被上訴人簽訂系爭租賃契約
    ，向被上訴人承租坐落臺北市○○區○○路1 段77號地下街
    （即東區地○街31-2號店舖）面積30坪，租賃期間自簽約後
    點移交翌日起至100 年12月30日止，租金自簽約後點移交翌
    日起至97年12月31日，每月為14萬元，自98年1月1日起至10
    0年12月31日止每月為15萬元，履約保證金為60萬元。系爭
    租賃契約第23條約定，乙方即上訴人有下列情形之一，甲方
    即被上訴人得終止契約，履約保證金及其孳息不予發還，乙
    方即上訴人不得拒絕；其中第19款約定，契約期間，乙方即
    上訴人因故提前解約，甲方即被上訴人得提前終止契約，且
    履約保證金及其孳息不予發還之事實，有系爭租賃契約（見
    見院卷第5頁至第18頁）附卷可稽；又上訴人於97年11月4日
    向被上訴人申請因故提前解約，並陳明擬租至97年11月30日
    止，被上訴人則於97年11月11日通知上訴人於97年11月30日
    終止系爭租賃契約之事實，亦有上開函文（見院卷第19頁至
    第20頁）在卷足憑。是被上訴人以上訴人違反系爭租賃契約
    第23條第19款之約定而不予發還上開履約保證金及其孳息，
    自屬有據。故上訴人主張系爭租賃契約約定之違約金有過高
    之情，自應由上訴人負主張及舉證責任。本件上訴人為上開
    主張，無非係以上訴人已履行一部債務，及兩造租約每月租
    金約定為14萬元，但履約保證之違約金卻竟高達60萬元，違
    反土地法第99條第1項不得超過2個月房屋租金總額之規定，
    且系爭租賃契約為定型化契約，上訴人並非自願履行違約金
    云云為其論據。惟查，上訴人為股份有限公司，並非居於經
    濟弱勢之一方，亦非於訂約當時，處於無從選擇締約對象或
    無拒絕締約餘地之情況，是上訴人主張系爭租賃契約為定型
    化契約，上訴人並非自願履行違約金云云，已非可採。又按
    土地法第97條第1 項規定城市地方房屋之租金，以不超過土
    地及其建築物申報總價年息10％為限；同法第98條、第99條
    就以現金為房屋租賃之擔保者，分別明定其現金利息視為租
    金之一部，其利率之計算，與97條租金所由算定之利率相等
    ；且擔保金額，不得超過2 個月房屋租金之總額，已交付之
    擔保金超過者，承租人得以超過部分抵付房租。上開強制規
    定，係法律管制住宅之租賃，調和住宅所有人與使用人間之
    權利義務關係，保障住宅使用之公平與效益，以國家公權力
    指導住宅之合理利用，貫徹保護承租人住居安定之住宅立法
    政策，均屬契約自由原則之例外，此觀同法第94條第1 項及
    第96條規定意旨即明。故其適用範圍應以供住宅使用之房屋
    租賃為限；至於城市地方供營業用之房屋，原非土地法住宅
    政策規劃之範疇，且承租人得以營商而享受商業上之特殊利
    益，亦非一般供住宅用之房屋可比，就其所約定之租金與擔
    保金，自無以上開規定加以限制之必要。職是，供營業用之
    房屋租賃，承租人應依雙方之約定交付擔保金，縱其金額超
    過2 個月房屋租金之總額，承租人亦不得主張以超過部分抵
    付房租（最高法萬95年度台上字第1907號判決）。查上訴人
    於97年6 月20日與被上訴人簽訂系爭租賃契約，向被上訴人
    承租坐落臺北市○○區○○路1 段77號地下街（即東區地○
    街31-2號店舖）面積30坪，係用以經營商業以獲利之事實，
    為上訴人所自承，是上訴人執土地法第98條、第99條第1 項
    之規定，主張本件履約保證金有過高之情，即非足採。
  (三)綜上，上訴人既未能就系爭租賃契約約定之違約金有過高之
    情負其舉證之責，則揆諸前開規定及說明，應認此項契約約
    定乃當事人契約自由、私法自治原則之體現，雙方於訂約時
    ，已盱衡自己履約之意願、經濟能力、對方違約時自己所受
    損害之程度等主、客觀因素，本諸自由意識及平等地位自主
    決定，當事人均應同受該違約金約定之拘束，法院亦應予以
    尊重，始符契約約定之本旨。是被上訴人抗辯本件約定之違
    約金額並無過高，應為可採。
六、綜上所述，本件系爭租賃契約約定之違約金額既無過高之情
    ，則上訴人依民法第251條、第252條規定請求將違約金減至
    租金2 期即28萬元，所餘金額32萬元，依民法不當得利之法
    律關係請求被上訴人返還於予上訴人，為無理由，應予駁回
    。原審判決上訴人敗訴，經核與法並無不合，上訴意旨求予
    廢棄改判，為無理由，應駁回其上訴。
七、本件事證已臻明確，兩造其餘攻擊防禦方法及所提證據，核
    與本件判決結果不生影響，爰不另一一論述，併予敘明。
八、據上論結，本件上訴為無理由，依民事訴訟法第436條之1第
    3項、第449條第1項、第78條，判決如主文。
中    華    民    國    99    年    1     月    20    日
                 民事第三庭   審判長法  官   丁蓓蓓
                                    法  官   孫正華
                                    法  官   周玉琦
以上正本係照原本作成。
本判決不得上訴。
中    華    民    國    99    年    1     月    20    日
                                    書記官   劉英權

司法院資訊處製作；財團法人民間司法改革基金會備份。
